【裁判字號】    99,易,968
【裁判日期】    990531
【裁判案由】    重利
【裁判全文】
臺灣臺中地方法院刑事判決               99年度易字第968號
公  訴  人  臺灣臺中地方法院檢察署檢察官
被      告  丙○○
上列被告因重利案件，經檢察官提起公訴（99年度偵字第2392號
），本院判決如下：
    主    文
丙○○犯重利罪，處拘役肆拾日，如易科罰金，以新臺幣壹仟元
折算壹日。
    犯 罪 事 實
一、丙○○係址設於臺中市○○○路○ 段55號1 樓「萬泰當舖」
    實際經營負責人，明知經營當舖業不得向質當人收取超過年
    利率48％之利息，竟基於重利之犯意，乘乙○○失業無收入
    ，需款孔急之際，於民國98年11月23日下午3 時許，在上址
    「萬泰當舖」內，貸予乙○○新臺幣（下同）2 萬5 千元，
    乙○○並提供其妻林宣妤所有車牌號碼4398-WA 號自小客車
    作為擔保，惟因乙○○尚需用車，上開車輛仍由乙○○繼續
    使用（即所謂「原車使用」之方式），僅簽立當票、借款同
    額之本票、切結書、交付國民身分證影本與上開自小客車之
    行車執照影本作為擔保，亦即該車實際上並未質押交付予丙
    ○○。丙○○明知此情不符合質當行為，並不適用當舖業法
    之規定，竟仍向乙○○強收取每萬元本金每月新臺幣（下同
    ）800 元（其中500 元係以倉棧費為名目）之利息（相當於
    週年利率96％），並於借款時預扣第一期利息2 千元後，以
    現金方式，交付所餘本金2 萬3 千元給乙○○，乙○○並陸
    續支付1 期之利息，丙○○乃藉此取得與原本顯不相當之重
    利共計4 千元。嗣經警循線查獲，始悉上情。
二、案經臺中市警察局第四分局報請臺灣臺中地方法院檢察署檢
    察官偵查起訴。
    理    由
一、按被告以外之人於審判外之陳述，雖不符刑事訴訟法第159
    條之1 至第159 條之4 之規定，而經當事人於審判程序同意
    作為證據，法院審酌該言詞陳述或書面陳述作成時之情況，
    認為適當者，亦得為證據；又當事人、代理人或辯護人於法
    院調查證據時，知有第159 條第1 項不得為證據之情形，而
    未於言詞辯論終結前聲明異議者，視為有前項之同意，刑事
    訴訟法第159 條第1 項、第159 條之5 分別定有明文。查本
    判決所引用各項證據（含傳聞證據、非傳聞證據及符合法定
    傳聞法則例外之證據），檢察官及被告於本院審判程序時，
    均就證據能力表示無意見，且於本院言詞辯論終結前，對於
    卷附具有傳聞證據性質之證據，既均已知其情，而未聲明異
    議，本院認該具有傳聞證據性質之證據，亦無任何違法取證
    之不適當情形，以之作為證據使用係屬適當，自均具有證據
    能力。
二、上開犯罪事實，業據被告於警詢及本院審理中坦認在卷（見
    偵查卷第3 至8 頁、本院卷第30頁），核與證人乙○○於警
    詢、偵查及本院審理中證述情節大致相符（見偵查卷第9至
    12、26至28頁、本院卷第23頁反面至28頁），並有當票、切
    結書及本票影本各1 份在卷可憑（見偵查卷第14至16頁），
    足認被告前開自白，核與事實相符，應堪採信。雖證人乙○
    ○於偵查及本院審理中證稱：向被告借款當時，有將上開自
    小客車質當予被告，其係於借款3 、4 天找到工作後，才向
    被告借回該車使用云云，然查證人乙○○係以原車使用而簽
    發本票供作擔保之方式向被告借款乙節，業據證人乙○○於
    警詢中證述甚詳（見偵查卷第11頁），核與被告於警詢中供
    稱其經營之當舖只有1 位客戶質當汽車借款，但該車由客戶
    原車使用乙節（見偵查卷第5 頁），互相矛盾，可見證人乙
    ○○此部分之證詞，應非真實，要難採為有利被告之認定。
三、再按當舖業，指依法申請許可，專以經營「質當」為業之公
    司或商號；而所謂「質當」係指持當人以動產為擔保，並交
    付於當舖業，向其借款、支付利息之行為。為規範當舖業之
    經營，當舖業管理規則第17條規定「當舖業之月息利率，由
    內政部警政署、直轄市主管機關會同財政等有關機關及該同
    業公會依照當地銀行業擔保放款通行利率，參酌物價指數、
    當地經濟情況及公營當舖利率分別議定之」，第18條規定「
    當舖業除收取月息並得酌收棧租費及保險費外，不得以任何
    理由收取其他費用」、「前項棧租費及保險費之最高額，合
    計不得超過收當月息百分之五」、第30條規定「當舖業違反
    本規則者，由主管機關視其情節予以警告或撤銷其營業許可
    執照，如有違反刑法或其他法律者依法處理」。而前開當舖
    業管理規則業於90年8 月27日廢止，依90年6 月6 日公布之
    當舖業法第11條規定「當舖業應於營業場所之明顯處，將下
    列事項揭示... 三、以年率為準之利率」、「前項第三款之
    年率，最高不得超過百分之四十八」、第20條規定「當舖業
    除計收利息及倉棧費外，不得收取其他費用」、「前項倉棧
    費之最高額，不得超過收當金額百分之五」。而刑法之重利
    罪，既係以乘他人急迫、輕率或無經驗，貸以金錢或其他物
    品，而取得與原本顯不相當之重利者，為其要件，而所謂與
    原本顯不相當之重利，係指就原本利率、時期核算及參酌當
    地之經濟情況，較之一般債務之利息，顯有特殊之超額者而
    言，是當舖業者如依前開當舖業管理規則、當舖業法之規定
    收當財物，並依前開規定收取利息及費用，縱收取之利息較
    一般民間借款利率為高，因屬依法令之行為，而得阻卻違法
    。惟當舖業者如僅係以當舖名義對外放款，但實際上並未依
    當舖業管理規則、當舖法之規定收受持當人交付之動產，或
    收受他人典當之動產，而不依法律之規定收取利息、費用，
    則其貸與他人金錢收取利息，與一般錢莊無異，是該部分收
    取利息，如與原本顯不相當者，仍有該當於刑法重利罪之可
    能，不得謂係依法令之行為而阻卻違法。再者質權人依民法
    第885 條第2 款之規定，不得使出質人代自己占有質物，而
    經營當舖業者，依民法物權編施行法第14條之規定，關於民
    法物權編質權之規定，於當舖或其他以受質為業者，固不適
    用之，但亦非指當舖或其他以受質為業者，可得違反廢止前
    之當舖業管理規則或現行當舖業法之相關規定。而按當舖業
    ，指依法申請許可，專以經營「質當」為業之公司或商號，
    所謂「質當」既係指持當人以動產為擔保，並交付於當舖業
    ，向其借款、支付利息之行為，業如前述，是以被告若以當
    舖名義對外放款，但實際上並未依當舖業法之規定收受持當
    人交付之動產，或收受他人典當之動產，而不依法律之規定
    收取利息、費用，則其貸予他人金錢收取利息，如與原本顯
    不相當者，即與一般錢莊無異，仍非無涉犯刑法重利罪之嫌
    。而本件被告雖以經營當舖為名貸放款項，惟其貸予借款人
    即證人乙○○上開借款，實際上始終未曾收受證人乙○○供
    擔保所用之上開自小客車，業如前述，足見被告貸放款項予
    證人乙○○並非當舖業「質借典當」之行為，自無從適用現
    行當舖業法規定得收取四分月息（即週年利率48 ％ ）及倉
    棧費5％等規定之餘地。易言之，被告於每月收取借款金額
    3% 之利息外，另假借當舖收取倉棧費之名義，按借款金額
    每月加收借款金額5%之金額，因屬收取借款人為借款而支付
    之對價，自應計入利息，故被告貸放款項予證人乙○○所收
    取之月息既合計為8％（即被告所稱之利息3％、倉棧費5％
    ），換算年息計算即為96％，無論參酌一般金融機構放款利
    率、民法第205條之規定及一般民間之借貸利率，顯然已有
    特殊之超額，而與原本顯不相當，彰彰甚明。是本案事證明
    確，被告上開犯行，應堪認定。
四、核被告丙○○所為，係犯刑法第344條之乘他人急迫，貸以
    金錢，而取得與原本顯不相當之重利罪。按重利罪之構成要
    件係乘他人急迫、輕率或無經驗貸以金錢，而取得與原本顯
    不相當之重利，故貸以金錢及收取利息之行為，均屬重利罪
    之構成要件行為，行為人一次貸以金錢後多次收取利息行為
    ，應屬基於一重利犯意下之接續行為，且與貸以金錢之行為
    綜合視為法律上一行為，收取利息之行為係重利行為之繼續
    。故本件被告就上開重利行為，雖有2次收取利息之行為，
    應屬基於一重利犯意下之接續行為，而為包括一罪。爰審酌
    被告正值青壯，竟不思以正當方式賺取所需，反而趁人之危
    ，利用他人急迫而亟需用錢之際收取高額利息，藉此牟利，
    行為殊無足取，惟念其無任何前科，有臺灣高等法院被告前
    案紀錄表可憑，素行尚佳，犯後復坦認犯行，尚有悔意，及
    其犯罪所收取之重利僅4千元，對社會所生危害非鉅等一切
    情狀，量處如主文所示，並斟酌其智識能力、家庭狀況等情
    （見調查筆錄受詢問人欄所載），諭知如主文所示之易科罰
    金之折算標準，以資懲儆。
據上論斷，應依刑事訴訟法第284 條之1 、第299 條第1 項前段
，刑法第344 條、第41條第1 項前段，刑法施行法第1 條之1第1
項、第2 項前段，判決如主文。
本案經檢察官甲○○到庭執行職務。
中    華    民    國    99    年    5     月    31    日
                 刑事第十五庭   法  官  廖純卿
以上正本證明與原本無異。
如不服本判決應於收受判決後10日內向本院提出上訴書狀，並應
敘述具體理由；其未敘述上訴理由者，應於上訴期間屆滿後20日
內向本院補提理由書（均須按他造當事人之人數附繕本）「切勿
逕送上級法院」。
                                書記官  柳寶倫
中    華    民    國    99    年    5     月    31    日
附錄論罪科刑法條
中華民國刑法第344條
（重利罪）
乘他人急迫、輕率或無經驗貸以金錢或其他物品，而取得與原本
顯不相當之重利者，處 1 年以下有期徒刑、拘役或科或併科 1
千元以下罰金。

司法院資訊處製作；財團法人民間司法改革基金會備份。
